【裁判字號】    92,上訴,1675
【裁判日期】    920708
【裁判案由】    殺人
【裁判全文】
臺灣高等法院少年法庭刑事判決                  九十二年度上訴字第一六七五號
    上  訴  人
    即  被  告  乙○○
    選任辯護人  陳適庸律師
                許博森律師
右上訴人因殺人案件，不服臺灣桃園地方法院九十年度重訴字第三三號，中華民國九
十二年三月十一日第一審判決（起訴案號：臺灣桃園地方法院檢察署九十年度偵字第
三○一號）提起上訴，本院判決如左：
    主  文
原判決撤銷。
乙○○殺人，處有期徒刑拾壹年，褫奪公權拾年。
    事  實
一、乙○○與丙○○為父子關係，屬於家庭暴力防治法所稱之家庭成員。乙○○常因
    就讀於國中、未滿十八歲之丙○○（民國七十四年十月一日生）平日有偷竊、抽
    煙、喝酒等不良習慣，感到相當困擾及憤怒。嗣於八十九年十一月十三日二十三
    時四十分許，乙○○在其位於桃園縣中壢市○○路○段五八八巷三弄十八號住處
    之地下室車庫內，發現丙○○未依其指示唸書，反而正在竊取乙○○所有車號0
    000000號自用小客車內之硬幣，氣憤之餘，乃將丙○○自前開自用小客車
    內拉出，並猛推丙○○之胸部一下，致使丙○○之身體後倒，頭部因此撞及牆壁
    而滑坐地上。一、二分鐘後，丙○○已較清醒後，乙○○原擬將丙○○拉起帶至
    一樓客廳責問，卻發現丙○○仍癱軟在地，乙○○以為丙○○裝死，益加生氣，
    明知以手環繞他人頸部往上強行勒扯、拖行，將有致人窒息死亡之可能，卻仍基
    於縱然發生死亡結果亦在所不惜之不確定殺人故意，竟以右手環繞丙○○之頸部
    ，強行將丙○○自地面拉起並沿樓梯往上拖往一樓客廳，其間，在將至一樓樓梯
    口時，丙○○曾以雙手用力拉住門柱抗拒，乙○○竟不罷休，猶持續猛力往上勒
    拖，雙方僵持四、五分鐘後，丙○○因之休克、昏迷，無力抵抗而鬆手。其後，
    乙○○將丙○○拖至一樓客廳，發現丙○○已無呼吸、心跳，詎乙○○卻不思予
    以急救或求援，旋將丙○○拖至地下室之前述小客車後座，開車出門尋求棄屍地
    點。迨至次（十四）日零時四十分許行經桃園縣觀音鄉台十五線西濱公路南下車
    道四十六點五公里處時，見四下無人，乃將當時僅係昏迷尚未死亡之丙○○，以
    臉朝下之方式，棄置於寬度約僅能容納一人之路邊水溝內，致原本昏迷休克中之
    丙○○，在不違乙○○殺人之本意下，因而於十一月十四日凌晨溺水窒息死亡。
    乙○○返家後旋將不知情之配偶丁○○喚醒，告知要到與棄置地點相反方向之桃
    園縣觀音鄉新坡村一帶尋找丙○○，以遮掩其深夜外出棄屍之行徑。，丙○○之
    屍體旋於同日中午在上開水溝內被發現。嗣經桃園縣警察局大園分局承辦人員，
    訪談丙○○之弟甲○○及甲○○之同學後，得知乙○○在丙○○生前曾有三次疑
    加害於丙○○之行為，並查知乙○○於同年七月間曾為丙○○投保大筆之意外險
    ，因而懷疑乙○○涉嫌重大，乃於同年十一月二十三日向檢察官申請對乙○○住
    家及其使用之行動電話實施監聽獲准，並於同年十二月二十日十六時許第二次傳
    喚乙○○至警局調查，至同日二十二時二十九分許，承辦員警明白告知乙○○涉
    嫌殺害丙○○，並勸諭乙○○自白犯案過程，乙○○乃於同日二十三時十五分許
    ，向己○○自白上情。
二、案經桃園縣警察局大園分局報告臺灣桃園地方法院檢察署檢察官偵查起訴。
    理  由
一、訊之被告乙○○固承認有於右開時、地推被害人丙○○之胸部，使被害人之頭部
    撞及牆壁，其後並用右手環繞被害人之脖子往上拖拉，期間並與被害人僵持四、
    五分鐘之事實，惟矢口否認有何殺人犯行，辯稱：我只是一時氣憤，管教失當，
    才導致被害人死亡，被害人很叛逆，我才用各種方法管教他，不是真的要致他於
    死。我只是把被害人放在水溝旁邊，並沒有丟到水溝裡面，可能是路面不平被害
    人才滾下去；甲○○之證言不可採信，因為甲○○也常常說謊等語。
二、本院查：
（一）被告於右述時、地將被害人推倒後，復以右手環繞被害人之頸部，將之自地面
      拉起並沿樓梯往上拖向一樓客廳，其間被害人在一樓樓梯口前曾以雙手拉住門
      柱抗拒，被告仍持續用力往前勒拖，雙方僵持四、五分鐘後，被害人因昏迷無
      力抵抗而鬆手，被告繼續將被害人拖至一樓後，發現被害人已無呼吸、心跳，
      旋即將被害人拖至前述小客車後座，開車出門尋求棄屍地點，並於前述棄置地
      點，將當時僅係昏迷尚未死亡之被害人，以臉朝下之方式，棄置於路旁水溝內
      等情，迭據被告於警詢、偵訊中自白詳盡（偵卷第一四、一五、一七、五九、
      六○頁、第六二頁反面、第一二四頁反面、第一二五頁），並有被告摸擬犯案
      過程之照片二十張附卷（偵卷第八二至九二頁）及錄影帶二捲扣案可稽。
（二）被害人於八十九年十一月十四日十二時十分許，經戊○○在桃園縣觀音鄉台十
      五線西濱公路南下車道四十六點五公里處路旁水溝內發現時，係頭朝北、臉朝
      下，幾全身浸泡於水中，僅背部少部分露出水面，右手雖在身體下方、左手卻
      係反手於背部等情，業據證人戊○○於警詢中陳述明確（相字卷第十二頁），
      並經公訴人會同桃園縣警察局大園分局及觀音派出所警員勘驗無誤，有勘驗筆
      錄及現場照片十九張在卷可稽（相卷六至八、二三至二八頁）。其次，被害人
      確因生前落水窒息死亡，死亡時間應在十一月十四日凌晨左右，亦經公訴人督
      同法醫師解剖勘驗屬實，此有法務部法醫研究所九十二年二月十七日法醫理字
      第○九二○○○○三二四號函、九十年一月十九日法醫所九○理字第○○九三
      號函檢附之（89）法醫所醫鑑字第一四二七號鑑定書及解剖照片十張在卷可憑
      （相卷第三四至三八、四七至五六頁）。足見被告上開自白確與事實相符，應
      堪採信。
（三）被告雖辯稱：我把被害人拖到水溝旁邊，就趕快開車走了。因為我車子停的很
      靠近水溝，可能是因為路面高低不平的關係，被害人才滾下去云云。然此不但
      與被告於警、偵訊中供稱：「我看到旁邊有水溝，我就直接由後座把他（丙○○）拖進水溝內」、「開車沿路到觀音鄉○○○路偏僻處丟棄在水溝內」、「
      我開我所有之0000000號雅哥汽車至該轉彎處後，看四下均無人，將右
      後車門打開，（將）扒（趴）後座之丙○○拖下車後直接拖入水溝內，他是臉
      朝下放入水溝。」等語（偵卷第一四頁反面、第一七頁、第五九頁反面），顯
      然不符。再者，前開水溝僅約一人寬，該處路面亦屬平坦，並無傾斜之情形，
      且被害人之發育情形正常，並非特別瘦小，此均有棄屍現場照片在卷可稽（相
      卷第二三至二八頁），是被害人若非遭人刻意丟進水溝內，顯然不可能自行從
      路旁滾落至僅能容納一人寬度之水溝內，且呈正面朝下之狀態。參以被告於警
      、偵訊時之陳述，距離案發時間較近，較未衡量利弊得失，應屬實情。況且，
      被告當時既以為被害人業已死亡，而大費周章將丙○○拖入地下室車內，並開
      車半小時（見本院九十二年六月二日訊問筆錄），尋找僻靜之地點「棄屍」，
      則被告將車子停放在西濱公路之偏僻路段後，衡情自應將「屍體」直接放入路
      旁之水溝內，而非放置於大馬路旁，方能達到不易為人發現之隱蔽效果。綜上
      所述，被告前開辯解，應屬事後卸責之詞，不足採信。
（四）查頸部乃人體氣管、動、靜脈血管、食道及頸椎匯集之重要部位，如經大力勒
      拖將有致人窒息死亡之可能；又將業已休克昏迷，無自救能力之人丟入水溝內
      ，亦將致其溺水窒息死亡，均為稍具常識者所知。被告於案發時年近四十歲，
      有年籍資料在卷可查，為智慮成熟之人，對於上開常識自不能諉為不知。被告
      明知實施上開行為有可能致人於死，卻仍以右手環繞被害人頸部之鎖喉方式，
      強行將其自地下室往一樓方向拖行，更於被害人拉住門柱抗拒時，持續用力勒
      五分鐘，足見被告對於上開行為可能導致被害人死亡之結果，應有所預見，死
      亡結果之發生且不違背其本意。再者，被告猛推被害人之胸部，致被害人頭部
      撞及牆壁後，並未趕緊將被害人抱至房間休息，反而在被害人較清醒後，繼續
      以右手勒住被害人之脖子往上拖行，嗣因被害人掙扎抵抗，更持續用力勒住被
      害人之脖子與之較勁，且於被害人終因休克、昏迷鬆手後，仍未為任何急救或
      求援之措施，旋即將丙○○載至偏僻地點棄置於水溝內，使被害人無任何生還
      機會。從被告以上連貫動作觀之，其於被害人出現身體不適、體力衰弱或昏迷
      休克之症狀，而有死亡之危險時，均未稍加歇息察看，給予被害人適當之照料
      、救助，反而以更激烈之方式，強拉被害人，直至被害人毫無反抗之餘地，始
      為停止。參以被告認為被害人平日即有偷竊、喝酒等不良習慣，曾以石頭或酒
      瓶敲打被害人頭部或以電擊棒嚇被害人等方法予以管教（見偵查卷第十六頁背
      面、本院九十二年六月二日訊問筆錄），均無效果，顯見被告對於被害人之不
      良行為，業已積聚相當之怒氣，並曾以較一般人激烈之方式，予以管教。在此
      情況下，被告突然發現被害人非但未依其指示讀書，反而再度行竊時，積壓許
      久之怒氣因之爆發，亦可理解。被告在此暴怒之情緒下，認為以石頭敲頭等方
      式均無法達到管教效果，遂以更加暴力激烈之勒頸方式將被害人拖拉至一樓，
      而於被害人掙扎抵抗時，更加生氣的用力拖行，使被害人因而休克、昏迷，且
      在被害人休克、昏迷後，亦未為任何急救或求救之舉措，即將之棄置於水溝內
      ，綜合被告與被害人平日之相處狀況、案發當時之起因、被告於案發過程之舉
      動、情緒以觀，可知被告當時雖非蓄意置被害人於死地，惟被告在氣憤之餘，
      以極其暴力激烈之手段教訓被害人，實已有不惜將被害人勒死，亦不違背其本
      意之未必故意。被告辯稱：我只是一時管教失當，無意使丙○○死亡等語，要
      屬卸責之詞，實屬無據。至於甲○○之證言，與被告所述不符之部分，並非本
      院據以認定被告有為上開犯行之依據，被告辯稱：甲○○所言不實云云，亦不
      足採。
（五）按被告以殺人之意思將被害人扼殺後，雖昏迷而未死亡，誤認已死，而棄置於
      水溝以滅跡，被害人乃因溺水窒息而告死亡，仍不違背其殺人之本意，應負殺
      人罪責，而棄置水溝致被害人死亡之行為，仍應包括於之前之勒殺行為一併評
      價（最高法院二十八年上字第二八三一號及六十六年台上字第五四二號判例意
      旨可供參照）。本案被告基於不惜置被害人於死地之未必故意，強勒被害人之
      頸部予以拖行，雖被害人僅係昏迷而未死亡，係被告誤認被害人業已死亡而棄
      屍於水溝，方使被害人溺水窒息死亡，然此結果既不違背被告之本意，自應論
      以殺人罪。綜上所述，本件事證明確，被告犯行堪以認定。
三、查被告與被害人係父子關係，屬於家庭暴力防治法第三條第三款所稱之家庭成員
    。被告殺害被害人之行為，係犯刑法第二百七十一條第一項之殺人罪，且屬家庭
    暴力防治法第二條第二項所稱之家庭暴力罪。其次，本案被害人之屍體被發現後
    ，承辦之桃園縣警察局大園分局刑事組組長己○○、小隊長庚○○等人員，經訪
    談甲○○及甲○○之同學後，得知被告在被害人生前，曾有三次不利被害人之行
    為，並查知被告於同年七月間曾為被害人投保大筆之意外險，因而懷疑被告涉嫌
    重大，被告及其配偶子女，自七十七年間起，即陸續為自己、配偶或子女購買多
    份保險，此有多份要保書、申請書在卷可徵，實無證據證明被告殺人之目的意在
    領取保險給付，應併明。乃於同年十一月二十三日申請對被告住家及其使用之
    行動電話實施監聽，其後於同年十二月二十日十六時許傳喚被告至警局調查，至
    同日下午二十二時二十九分許承辦員警即明白告知被告涉嫌殺害被害人，並勸諭
    被告自白犯案過程，被告遲至同日二十三時十五分許始向己○○自白犯案過程等
    情，業據證人庚○○、己○○分別於原審證述詳盡（原審卷第三七至四十頁），
    並有甲○○於八十九年十一月二十日及同年十二月二十日二十一時之警詢筆錄（
    偵查卷第三十至三四頁）、甲○○及其同學之談話紀錄（偵查卷第四一、四二頁
    ）、桃園縣警察局大園分局八十九年十二月二十九日園警分刑字第二五一○三─
    一號函檢附之公訴人八十九年十一月二十三日核發之桃檢盛義字第○一七一三號
    與第○一七一四號通訊監察書影本各一份在卷可稽（偵卷第七三至七九頁）。其
    次，原審當庭勘驗警方於八十九年十二月二十日二十三時四十四分起製作被告第
    三次偵訊筆錄暨先前之口頭訊問錄影帶，勘驗結果顯示「承辦警員在同日（晚上
    ）十點二十九分即對被告明示被告將被害人殺害，並一直勸諭被告將做案過程說
    出來，被告至（同日晚上）十一點十五分四十五秒，方向證人己○○下跪哭泣，
    並坦承犯案」乙節，亦有勘驗筆錄可資佐證（原審卷第五十至五一頁）。綜上可
    知，本案在被告於八十九年十二月二十日晚上十一時十五分四十五秒向己○○自
    白犯行前，己○○等承辦人員早於同年十一月二十日即已根據甲○○之陳述及被
    告為被害人投保高額意外險等客觀事實，業已懷疑被告涉案，並對被告採取監聽
    之搜證措施，其後更明白告知被告涉嫌殺害被害人。是被告於其犯罪為偵查機關
    發現後方向己○○坦承犯案，僅屬自白其犯罪，而非自首。被告抗辯其係自首云
    云，尚不足採。
四、原審據以論罪科刑固非無見，惟仍有下述違誤之處：
（一）依少年事件處理法第六十八條第一款規定，對少年有違反少年福利法之行為並
      觸犯刑罰法律之刑事案件，應由少年法院管轄。本案被害人於案發時為未滿十
      八歲之少年，有年籍資料在卷可查，被告以上開方式強勒被害人之脖子，自有
      違反行為時少年福利法第九條第二項第一款規定：父母不得虐待子女之情形（
      九十二年五月二十八日制定公布施行之兒童及少年福利法第三十條第二款亦同
      此規定，少年福利法且未同時公布廢止），並觸犯刑法第二百七十一條第一項
      之殺人罪，自應由少年法院管轄。原審未由少年法庭依法定程序審理，其法院
      組織尚非妥適，依刑事訴訟法第三百七十九條第一款之規定，自屬違背法令。
（二）再按，被告本案所為係故意對少年犯罪，被告行為時之少年福利法及少年事件
      處理法第八十五條，對此雖均無加重處罰之規定。然被告行為後，原施行之少
      年福利法與兒童福利法，合併制定為兒童及少年福利法，並於九十二年五月二
      十八日經總統公布施行，於同年月三十日生效，新法於第七十條第一項規定：
      「成年人教唆、幫助或利用兒童及少年犯罪或與之共同實施犯罪或故意對其犯
      罪者，加重其刑至二分之一。」，增訂行為人故意對於少年犯罪，加重其刑至
      二分之一之規定。又刑法第二條第一項但書規定，於比較新舊法時，應適用最
      有利於行為人之法律，所謂法律，自較刑之範圍為廣，比較時應就罪刑有關之
      共犯、未遂犯、連續犯以及累犯加重、自首減輕、暨其他法定加減原因、與加
      減例等一切情形，綜合其全部之結果，而為比較（最高法院二十四年上字第四
      六三四號判例可資參照）。依上說明，被告行為時之法律，無加重規定，較有
      利於被告，自不得依制定在後之兒童及少年福利法之規定，加重被告刑罰。原
      審未及比較上開新舊法規定，亦需補正。被告上訴否認犯罪，雖無理由，然原
      判決既有上述可議之處，自應由本院將原判決予以撤銷改判。
五、爰審酌被告與被害人係屬父子至親關係，平日相處已有不睦之處，本案係因被告
    不滿被害人不讀書且偷竊，被告僅國中畢業，智識程度不高，犯罪之手段係以右
    手用力勒住丙○○脖子強行拖拉之方式，導致被害人昏迷休克，嗣後並因溺水致
    死，以及被告犯罪後坦承部分犯行等一切情狀，量處如主文所示之刑。又依被告
    犯罪之性質，顯有褫奪公權之必要，爰併予宣告褫奪公權十年，以資懲儆。
據上論斷，應依刑事訴訟法第三百六十九條第一項前段、第三百六十四條、第二百九
十九條第一項前段、刑法第二條第一項但書、第二百七十一條第一項、第三十七條第
二項，判決如主文。
本案經檢察官鍾鳳玲到庭執行職務。
中      華      民      國      九十二      年      七      月    八    日
                              臺灣高等法院少年法庭
                                  審判長法  官  吳  啟  民
                                        法  官  蘇  隆  惠
                                        法  官  林  瑞  斌
右正本證明與原本無異。
如不服本判決，應於收受送達後十日內向本院提出上訴書狀，其未敘述上訴之理由者
並得於提起上訴後十日內向本院補提理由書（均須按他造當事人之人數附繕本）。
                                        書記官  丁  淑  蘭
中      華      民      國    九十二    年      七      月      八      日
附錄：本案論罪科刑法條全文
中華民國刑法第二百七十一條第一項
殺人者，處死刑、無期徒刑或十年以上有期徒刑。


司法院資訊處製作；財團法人民間司法改革基金會備份。
